【裁判字號】    97,上易,2230
【裁判日期】    980317
【裁判案由】    傷害等
【裁判全文】
臺灣高等法院臺中分院刑事判決        97年度上易字第2230號
上  訴  人  臺灣臺中地方法院檢察署檢察官
上  訴  人
即  被  告  甲○○
                    (送達處所臺中市○○路289號)
選任辯護人  黃逸仁律師
上列上訴人因被告傷害等案件，不服臺灣臺中地方法院97年度易
字第2021號中華民國97年10月3日第一審判決（起訴案號：臺灣
臺中地方法院檢察署97年度偵字第1497、5372號），提起上訴，
本院判決如下：
    主  文
原判決關於甲○○傷害及定應執行刑部分撤銷。
甲○○傷害人之身體，處拘役肆拾日，如易科罰金，以新臺幣壹
仟元折算壹日。
其餘上訴駁回。
撤銷改判與上訴駁回中有罪部分所處之拘役，應執行拘役伍拾日
，如易科罰金，以新臺幣壹仟元折算壹日。
   犯罪事實
一、甲○○與丙○○為鄰居關係，乙○○則為丙○○之男性友人
    ，甲○○與丙○○二人因相互指責對方不時發出異常聲響影
    響居住安寧而生有嫌隙，於民國（下同）九十六年十一月二
    十二日下午一時許，甲○○因在其所居住之臺中市○區○○
    路三七二號十三樓住處門口，發現遭人張貼臺中市北區區公
    所函文一紙，內容係要求該大樓管理委員會制止特定住戶製
    造噪音，甲○○懷疑係由鄰居丙○○所張貼，遂前往隔鄰即
    丙○○位在上址十三樓之一之住處，先以腳踹該住處大門之
    方式欲使丙○○開門與其理論，乙○○遂自屋內開啟大門，
    並站立在門口台階處，出言詢問甲○○之來意，詎甲○○竟
    基於侵入他人住宅之故意，先以手推丙○○一下，而未經丙○○之許可即擅自侵入該住處客廳內，乙○○見狀即基於普
    通傷害之犯意，揮動鑰匙而於上開處所與甲○○相互扭打，
    並持菸灰缸敲擊甲○○之頭部，甲○○因而受有頭部撕裂傷
    二處（共六公分）、顏面及右上肢多處挫傷及擦傷之傷害；
    而柯柏翰亦基於普通傷害之犯意，徒手毆打乙○○及上前勸
    架之丙○○，致使乙○○因而受有顏面挫傷及鼻骨骨折之傷
    害，丙○○則受有左眼角撕裂傷（長一公分）之傷害。
二、案經乙○○、丙○○訴由臺中市警察局第二分局報告臺灣臺
    中地方法院檢察署檢察官偵查起訴。
    理    由
壹、證據能力之認定：按現行刑事訴訟法為保障被告之反對詰問
    權，排除具有虛偽危險性之傳聞證據，以求實體真實之發見
    ，於該法第一百五十九條第一項明定被告以外之人於審判外
    之言詞或書面陳述，除法律有規定者外，不得作為證據。而
    刑事訴訟法第一百五十九條之一至第一百五十九條之四有傳
    聞法則之例外規定，且被告以外之人於審判外之陳述，雖不
    符前四條之規定，而經當事人於審判程序同意作為證據，法
    院審酌該言詞陳述或書面陳述作成時之情況，認為適當者，
    亦得為證據；當事人、代理人或辯護人於法院調查證據時，
    知有第一百五十九條第一項不得為證據之情形，而未於言詞
    辯論終結前聲明異議者，視為有前項之同意，刑事訴訟法第
    一百五十九條之五定有明文。查本件下列所引用之供述或書
    面證據或有審判外之陳述，而為傳聞證據，惟檢察官、被告
    及其選任辯護人於本院準備程序時對該等證據均表示無意見
    ，於審理時亦未爭執其證據能力，且迄本案言詞辯論終結前
    亦未聲明異議，本院審酌上開證據作成時之情況，尚無違法
    不當及證明力明顯過低之瑕疵，認為以之作為證據應屬適當
    ，揆諸上開規定，認上揭證據資料均有證據能力。
貳、有罪即侵入住宅及傷害部分：
一、訊據上訴人即被告甲○○（下稱被告）對於與丙○○為鄰居
    關係，因相互指責對方不時發出異常聲響影響居住安寧而生
    有嫌隙，在案發時因上開區公所函文一事，乃前往隔鄰丙○○處欲與理論等情，坦白承認，惟矢口否認有何無故侵入住
    宅及傷害犯行，辯稱：九十六年十一月二十二日當天伊住處
    門口先後二次遭人張貼區公所之公文，伊在撕下公文刷洗門
    上殘留之雙面膠時，就聽到被告丙○○住處內傳來笑聲，伊
    就敲被告丙○○住處大門要求別再貼公文，就聽到屋內的人
    詢問是否拍下相片的聲音；伊與乙○○在丙○○住處門口外
    玄關之台階上理論時，丙○○就突然衝出，並以手抓住伊頭
    髮往後扯，伊才被拖進丙○○之屋內，此時伊將丙○○之手
    撥開，乙○○就用鑰匙戳伊，伊因此倒在該處客廳之沙發區
    並出手格擋，乙○○與丙○○一個騎在伊身上，一個用菸灰
    缸打伊，伊當場表示自己快要腦震盪了，才利用丙○○與乙○○鬆手時離開，伊乃係先遭丙○○拖拉入室，欲架開丙○○而遭乙○○攻擊，進而基於正當防衛云云。經查：
(一)證人丙○○於九十七年八月六日原審審理時證稱略以：被告
    一直踢伊家門，乙○○去開門，手上拿著鑰匙，被告走上來
    就進伊家門，先推伊一把，被告與乙○○二人就扭打在伊客
    廳的沙發上，伊有打電話給管理員，管理員不在，是總幹事
    戊○○接的，伊並告以被告已經衝進來了，伊幫忙拉（開）
    被告與乙○○，之後伊聽到被告說流血了等語；證人乙○○
    於同日原審亦證稱：被告踹門後，伊以鑰匙開門，被告就進
    門來，先推丙○○，伊當時拿著鑰匙就過去，我們有互相抓
    住對方，並開始扭打，扭打到沙發那邊，被告拿菸灰缸作勢
    要打伊，被伊搶下，搶下後伊順勢拿菸灰缸敲被告的頭，伊
    看到被告受傷流血就停止了等語。且證人即該處社區總幹事
    戊○○於同日原審審理時證稱：於九十六年十一月二十二日
    下午一時，伊在管理室，有接到丙○○的電話，說被告已經
    衝進去了，在還沒去丙○○住處時，就看到被告下來，頭部
    流血，我後來有上去到丙○○住處，現場有打架的跡象等語
    。經核證人丙○○、乙○○證述與被告衝突及與被告扭打之
    過程大致相符，又有臺中市北區區公所九十六年十一月二十
    日公所民字第０九六００一九五一０號函一份，而且，被告
    、乙○○及丙○○等三人分別受有如事實欄所示之傷害，亦
    有中國醫藥大學附設醫院診斷證明書三份、被告並有急診相
    片五張附卷，另本院並函調乙○○及丙○○二人病歷，此亦
    有九十八年二月七日中國醫藥大學附設醫院函附病歷在卷（
    丙○○並附有相片），足徵上開證人之證述可堪採信。復從
    被告當時受傷急診時之相片所示（偵卷第27頁）其顏面上有
    明顯被輕輕劃過的痕跡，應係尖銳之物所為，核與當時乙○○手上持有鑰匙乙節相符，則被告陳稱有遭乙○○揮動鑰匙
    攻擊，自屬有據而可堪採信，起訴書對此部分未予認定自應
    加以補充。
(二)被告雖以上詞置辯，惟：
１．被告甲○○於九十七年二月十九日偵訊時供稱：「（問：他
    為何會讓你進去？）因為他把門打開，乙○○站在門口階梯
    上，他問我說要幹嘛。我不喜歡他站在階梯上居高臨下的感
    覺，所以我也跨上階梯，跟他一起站在門口，我們在該處對
    話，那個女的就從我背後抓住我的頭髮，我一轉身就把她手
    撥開，那個男的就認為我打她。」等語（見偵卷第22頁），
    依被告自稱係站立於門口階梯處而遭丙○○自後抓其頭髮倒
    入屋內。然丙○○當時原係站立於屋內客廳處，而丙○○大
    門係往外開（見本院卷第三十八頁相片），於乙○○開門之
    際，被告應係面對該住處客廳與乙○○理論，則丙○○豈能
    自被告背後拉其頭髮？又苟丙○○係以正面拉扯被告，則被
    告理應知覺即丙○○要拉被告之際尚有在前之乙○○緩衝而
    為被告所知覺，況依上開相片觀之，被告丙○○住處門口台
    階處另有設置數公分高之門檻，則被告甲○○如係遭受丙○○自後猛力拉扯頭髮倒入屋內，其後腳跟及小腿處應留有撞
    擊門檻之擦挫傷痕，何以在被告甲○○所提出之診斷證明書
    中未見及此？若以正面拉扯亦屬不易，綜合上情以觀，被告
    甲○○應係自行跨越門檻進入被告丙○○之上開住處，其空
    言辯稱係遭被告丙○○自後抓住頭髮倒入屋內云云，不足採
    信。
２．就乙○○及丙○○受傷部位及所受傷勢觀之，乙○○係受有
    顏面挫傷及鼻骨骨折之傷害，丙○○則受有左眼角撕裂傷之
    傷害，而渠等二人於本案發生於九十六年十一月二十二日下
    午三時十四分隨即就醫驗傷（見本院卷四十七、五十一頁反
    面急診護理記錄），其間應無任何刻意延誤耽擱，且攸關外
    在面容之臉部均已成傷，其中乙○○係顏面挫傷及鼻骨骨折
    之傷害，丙○○則受有左眼角撕裂傷（長一公分）之傷害，
    對於其等二人之日常活動及外出工作並非沒有有影響，衡情
    前揭傷勢應非渠等二人自我傷害所致。則被告甲○○如僅係
    單純出手格擋或撥開而無任何毆打動作，衡情當不致造成被
    告乙○○、丙○○受有前揭傷勢，是其空言否認傷害犯行，
    亦無足取。
３．至於是何人持菸灰缸攻擊被告部分，雖被告指稱係丙○○，
    然丙○○涉嫌傷害被告甲○○部分，業經臺灣臺中地方法院
    檢察署檢察官偵查終結，認為被告丙○○就此部分犯罪嫌疑
    不足，而以九十七年度偵字第一四九七號為不起訴處分，嗣
    經被告甲○○聲請再議，仍遭臺灣高等法院臺中分院檢察署
    以九十七年度上聲議字第七九二號駁回再議確定，此有上開
    不起訴處分書、處分書各一份在卷足憑。且證人乙○○已證
    述係其持菸灰缸打被告。雖被告甲○○所提出之九十七年四
    月十一日錄音光碟，內為被告指稱係丙○○及警員白曜嘉之
    對話，經原審撥放光碟內容進行勘驗，內有一女子提及：對
    ，我就打他（指被告），．．這個菸灰缸很重，然後我就這
    樣打打打等語（見原審卷第三十九頁），惟被告丙○○及證
    人白曜嘉警員已於原審審理時表示就此對話內容均無印象，
    被告亦未要求對該光碟進行鑑定是否確未經剪接，或要求與
    白曜嘉警員進行確認。是以被告甲○○所提出之上開錄音光
    碟中，縱有女子提及手持菸灰缸之事，仍難遽認與本案傷害
    犯行確具關聯性。
４．按正當防衛必須對於現在不法之侵害始得為之，侵害業已過
    去，或無從分別何方為不法侵害之互毆行為，均不得主張防
    衛權，而衡之一般社會經驗法則，互毆係屬多數動作構成單
    純一罪而互為攻擊之傷害行為，縱令一方先行出手，而還擊
    之一方在客觀上苟非單純對於現在不法之侵害為必要排除之
    反擊行為，因其本即有傷害之犯意存在，則對其互為攻擊之
    還手反擊行為，自無主張防衛權之餘地，最高法院九十二年
    度台上字第三０三九號刑事判決可資參照。本件被告甲○○
    先以手推丙○○，其後始與乙○○在上開時、地相互毆打，
    已無從辨明係由何人先行下手實施不法侵害，且以被告甲○○及乙○○前揭傷害手段及造成結果觀察，究係基於防免抵
    抗對方傷害之目的甚或發洩心中不滿之報復行為？均無任何
    客觀證據可資憑參。則被告辯稱係正當防衛云云，亦屬無憑
    ，尚非可取。
二、綜上所陳，被告前揭所辯各節，不足採信。本案事證已臻明
    確，被告犯行洵堪認定。
三、核被告所為係犯刑法第三百零六條第一項之無故侵入住宅罪
    ，及刑法第二百七十七條第一項之普通傷害罪。被告甲○○
    以單一客觀上無從切割之傷害行為，同時侵害被告乙○○、
    丙○○之身體法益，而觸犯數個普通傷害罪，為想像競合犯
    ，應從一重之普通傷害罪論處。被告所犯無故侵入住宅罪及
    普通傷害罪，犯意各別，行為互殊，應分論併罰。
參、無罪部分：
一、公訴意旨另以：被告甲○○於九十六年十一月二十二日下午
    一時許，在被告丙○○位在臺中市○區○○路三七二號十三
    樓之一住處客廳內，與被告乙○○發生前揭扭打時，另行基
    於毀損之犯意，將被告乙○○之行動電話摔到地上，致該行
    動電話因此損壞無法使用，因認被告甲○○就此部分另涉有
    刑法第三百五十四條之普通毀損罪嫌等語。
二、按犯罪事實應依證據認定之，無證據不得認定犯罪事實；而
    被告之自白，不得作為有罪判決之唯一證據，仍應調查其他
    必要之證據，以察其是否與事實相符，刑事訴訟法第一百五
    十四條第二項、第一百五十六條第二項分別定有明文。而刑
    事訴訟法上所謂認定犯罪事實之證據，係指足以認定被告確
    有犯罪行為之積極證據而言，該項證據自須適合於被告犯罪
    事實之認定，始得採為斷罪資料，最高法院二十九年上字第
    三一０五號著有判例。又認定犯罪事實所憑之證據，無論係
    直接證據或間接證據，其為訴訟上之證明，須於通常一般之
    人均不致有所懷疑，而得確信其為真實之程度者，始得據為
    有罪之認定，倘其證明尚未達到此一程度，而有合理之懷疑
    存在，復無其他調查途徑可尋，法院即應為無罪之判決，最
    高法院七十六年台上字第四九八六號判例足供參照。另按刑
    事訴訟法第一百六十一條已於民國九十一年二月八日修正公
    布，其第一項規定：檢察官就被告犯罪事實，應負舉證責任
    ，並指出證明之方法。因此，檢察官對於起訴之犯罪事實，
    應負提出證據及說服之實質舉證責任。倘其所提出之證據，
    不足為被告有罪之積極證明，或其指出證明之方法，無從說
    服法院以形成被告有罪之心證，基於無罪推定之原則，自應
    為被告無罪判決之諭知，最高法院九十二年台上字第一二八
    號判例要旨著有明文。
三、公訴人認被告甲○○涉有前揭普通毀損罪嫌，無非係以證人
    即乙○○於警、偵之證詞，並有行動電話損壞之照片一張，
    為其主要論據。檢察官上訴意旨更補充丙○○之證述，並以
    原審審理期日距離事發日期已相隔十月餘，且本件雙方衝突
    事出突然，事發過程又極為混亂，證人丙○○於審理中之證
    詞難免會與其於警詢時之供述略有出入，且發生扭打衝突之
    過程，前後僅區區幾分鐘之時間，事發地點又係在丙○○之
    住處客廳內，並非坪數相當大之室內空間，是被告究係進門
    後即立刻摔乙○○之手機，抑或進門後雙方隨即發生衝突，
    被告始出手摔乙○○之手機，被告將該手機摔落之地點究係
    客廳地毯處，或白色瓷磚區域，兩者時間、地點實無明顯重
    大之差異，更不足以動搖被告確實有故意動手將乙○○之手
    機摔至地上致生損壞之客觀事實，是原審不應因渠等供詞有
    上開細節部分之差異，即以渠等證詞顯有矛盾為由，而為有
    利於被告之認定。況依卷附之手機毀損相片一只所示，該支
    手機之底部（即電池盒蓋部分）已明顯與手機機體分離，乙○○與丙○○於偵查中亦均明確供稱：該手機已經故障，可
    以開機，但無法看到螢幕，無法使用等語甚詳（前揭偵卷第
    9頁偵查筆錄），足見該具手機確實已因摔落地面而失去其
    正常通話等效能至為明確，且目前市售之手機通常均具有防
    摔、防振之功能，亦即若非遭受大力撞擊、敲打或拋摔等外
    力作用，實無僅因不慎自桌面摔落地上，即發生完全失去效
    用之結果，是原審認為尚難僅因手機摔落之事實，推論被告
    即有故意之犯行云云，似與常理有悖，礙難信服等語。
四、訊據被告甲○○堅決否認有何毀損行動電話之事實，辯稱：
    伊當時係遭被告丙○○拉到屋內，並與被告乙○○發生拉扯
    ，過程中伊並未摔擲被告乙○○之行動電話，且被告乙○○
    與丙○○在審理中關於伊如何毀損該支行動電話之說詞亦不
    一致等語。
五、經查：
１．證人乙○○於原審審理時證稱：「（問：你們扭打過程中，
    手機是如何被甩？）是我們扭打過程中，我請他（指被告甲○○）出去，他看到手機，所以就把手機拿起來摔。他是先
    衝進來把被告丙○○推到沙發那邊，後來我們兩人發生扭打
    ，他看到手機，才把手機摔到地上。」、「（問：被告甲○○是把你的手機摔在何處？）在我們客廳的地毯處。」、「
    （問：被告甲○○摔手機時間是在何時？）是跟我發生扭打
    的時候，我把他推開請他出去的時候，並不是他一進來的時
    候。」等語。惟依證人即被告丙○○於原審審理時證稱：「
    他（指被告甲○○）一進來，一看到桌上有手機，就把手機
    甩掉，當時他動作很快，我們來不及反應。」、「他一進來
    一眼就看得到手機，我沒有印象他是一進來就把我推開還是
    先甩手機。他甩掉手機掉落地上的位置，約在白色磁磚的區
    域裏面。當時手機整個都散開。」等語觀之，渠等二人對於
    被告甲○○是否於踏入丙○○住處後隨即摔擲行動電話，或
    係直至乙○○與被告甲○○發生扭打後，被告甲○○始發現
    行動電話之所在並進而摔擲，所述已非全然一致；又被告甲○○將該支行動電話摔落之地點，究係客廳地毯處或白色磁
    磚區域，渠等二人之說詞亦相互齟齬，不相符合。是以其等
    二人前揭就毀損行動電話重要情節顯有矛盾之證詞。再者，
    被告甲○○未經同意進入丙○○之住處，並與乙○○發生激
    烈扭打衝突，場面混亂情形不難想見，此時乙○○急於制伏
    被告甲○○猶恐未及，能否在相互扭打之餘清楚目睹該支行
    動電話摔落經過？似非無疑。況乙○○與被告甲○○在上址
    客廳相互扭打之際，放置於桌上之行動電話隨時可能因遭受
    肢體碰觸或伴隨桌面受力移動而掉落，則卷附受損行動電話
    照片一張至多僅能證明該物品遭受損壞致令不堪使用之事實
    ，惟若因此即推論係由被告甲○○故意為之，恐嫌率斷。
２．檢察官雖以上詞上訴。惟乙○○初於警詢時係稱：被告搶伊
    的鑰匙及手機等語、丙○○於警詢時係稱：被告拿伊男性友
    人乙○○鑰匙及手機等語，經核與其等二人於審判中所述並
    不相符，以時間點而言警詢製作時間為九十六年十一月二十
    三日，為距案發最近之時間，然而證人丙○○、乙○○所證
    稱之鑰匙，仍係乙○○持以傷害被告之物，亦與其等二人所
    述不符，再酌以丙○○、乙○○一再強調手機，惟對於手機
    係如何被摔的過程竟有如上之差異，而非屬枝節上之差異，
    又即令本件手機均具有防摔、防振之功能，以當時被告係意
    在摔破該手機，則該手機零件必有分裂或散置之情，豈僅背
    面與本體分離而己，況背面即電池盒蓋與本體極易分離乃因
    應充電之故，稍有掉落即分開，是該手機摔落經過以乙○○
    與被告甲○○在上址客廳相互扭打之際，因放置於桌上遭受
    肢體碰觸或伴隨桌面受力移動而掉落可能性極高。檢察官以
    上詞上訴猶無法證明該手機摔落係由被告甲○○故意為之。
六、綜上所陳，依卷附現存證據資料所示，仍無從遽認被告甲○○確有故意毀損該支行動電話之事實，公訴人之舉證仍無法
    說服本院形成有罪心證。此外，復查無其他積極證據足認被
    告甲○○確有公訴意旨所載稱之普通毀損犯行，依「罪疑唯
    輕」之刑事法原則，不能證明被告涉有此部分之犯罪，揆諸
    首揭法條及判例意旨，就此部分應諭知被告甲○○無罪之判
    決。
肆、上訴駁回及撤銷改判
一、撤銷改判部分：原判決關於甲○○傷害部分，以事證明確，
    予以論罪科刑，固非無據。惟乙○○有持鑰匙傷害被告，原
    判決疏未詳查，遽予認定未持鑰匙傷害被告，自有未洽，另
    被告所受之傷害明顯較乙○○、丙○○重出許多，然原判決
    反而對被告科以較重之刑，亦有未洽。被告上訴否認犯罪，
    固無理由，惟原判決既有上述瑕疵，自應由本院就原判決關
    於傷害部分予撤銷改判。爰審酌被告因噪音糾紛而侵入鄰宅
    並動手毆傷他人，且造成乙○○、丙○○受有如事實欄所示
    之傷勢，固屬不當，惟較之乙○○手持菸灰缸朝被告之頭部
    攻擊造成撕裂傷相比，乙○○、丙○○其等二人所受之傷害
    尚屬輕微，可見其下手仍一時氣憤，且係與相對被害之一方
    挑釁、毆打至為相關，事件起因非可全然歸責於被告；再參
    以被告犯罪動機、目的、手段、犯罪所生危害、智識程度及
    犯後態度等一切情狀，量處如主文第二項所示之刑，並諭知
    易科罰金之折算標準。
二、上訴駁回部分：原審就被告所犯侵入住宅部分，依刑法第三
    百零六條之規定，審酌被告係因噪音糾紛而侵入鄰宅，及被
    告犯罪動機、目的、手段、犯罪所生危害、智識程度及犯後
    態度等一切情狀，量處，量處拘役十五日，並諭知易科罰金
    之折算標準，認事用法，核無違誤，量刑亦屬妥適。被告上
    訴否認犯罪，並無理由，應予駁回。另被告被訴普通毀損部
    分，原審以不能證明被告涉有此部分之犯罪，而就此部分諭
    知被告甲○○無罪之判決，並無違誤，檢察官此部分上訴，
    為無理由，應予駁回。並應由本院就被告上開撤銷改判部分
    與上訴駁回有罪部分所處之刑，依法定其應執行刑如主文第
    四項所示之刑，並諭知易科罰金之折算標準。
據上論斷，應依刑事訴訟法第三百六十八條、第三百六十九條第
一項前段、第三百六十四條、第二百九十九條第一項前段、第二
百七十七條第一項、第五十五條、第四十一條第一項前段、第五
十一條第六款，刑法施行法第一條之一第一項、第二項前段，判
決如主文。
本案經檢察官丁○○到庭執行職務。
中    華    民    國    98    年    3    月    17     日
            刑事第三庭  審判長法  官  王  增  瑜
                              法  官  廖  柏  基
                              法  官  吳  進  發
以上正本證明與原本無異。
不得上訴。
                              書記官  柯  孟  伶
中    華    民    國    98    年    3    月    17     日


司法院資訊處製作；財團法人民間司法改革基金會備份。
